ACORDAO-COMPLETO-2543851

ACÓRDÃO 274/2023 ATA 2/2023 - SEGUNDA CÂMARA

VISTOS, relatados e discutidos estes autos em que se apreciam cinco atos de concessão de pensão civil oriundos da Fundação Nacional de Saúde,
ACORDAM os Ministros do Tribunal de Contas da União reunidos em sessão da Segunda Câmara, diante das razões expostas pelo Relator e com fundamento na Constituição Federal, art. 71, inciso III, e na Lei 8.443/1991, art. 1º, V, e 39, I e II, em:
9.1. considerar legais, concedendo-lhes registro, os atos iniciais de pensão civil dos instituidores Leduina Rodrigues Lavor Silveira, Jose Pereira da Cunha, Joel Bastos e Ronaldo Grain Fernandes;
9.2. considerar ilegal, recusando-lhe registro, o ato de pensão civil instituído por Sergio Pinto da Mota em favor de Leila Regato Rocha da Mota e Sergio Regato Rocha da Mota;
9.3. dispensar a devolução dos valores indevidamente recebidos até a data desta deliberação, com base no Enunciado 106 da Súmula da Jurisprudência do TCU; 
9.4. determinar, com fulcro no art. 262, caput, do Regimento Interno deste Tribunal, à Fundação Nacional de Saúde, com relação ao ato impugnado, que: 
9.4.1. faça cessar os pagamentos, comunicando ao TCU, no prazo de quinze dias, as providências adotadas;
9.4.2. emita novo ato, livre das irregularidades ora apontadas, submetendo-o à nova apreciação por este Tribunal; e
9.4.3. dê ciência, no prazo de quinze dias, contados da notificação, do inteiro teor desta deliberação aos interessados, alertando-os de que o efeito suspensivo proveniente da interposição de eventuais recursos junto ao TCU não os exime da devolução dos valores percebidos indevidamente, caso o recurso não seja provido;
9.5. orientar a Unidade de Auditoria Especializada em Pessoal (AudPessoal) para que proceda à correção do campo "Forma de reajuste dos proventos" para fazer constar "Com Paridade", nos atos de Ronaldo Grain Fernandes e José Pereira da Cunha;
9.6. dar ciência desta deliberação aos interessados e à Fundação Nacional de Saúde.

Análise de  Atos de Pensão civil  para fins de análise e julgamento.

Segunda Câmara

Fundação Nacional de Saúde.

3. Interessados/Responsáveis:
3.1. Interessados: Gerlinda Alves das Virgens (XXX.657.617-XX); Leila Regato Rocha da Mota (XXX.152.097-XX); Maria Jose dos Santos Cunha (XXX.208.107-XX); Maria da Conceicao Rodrigues Silva (XXX.140.377-XX); Renato Tavares Silveira (XXX.787.687-XX); Sergio Regato Rocha da Mota (XXX.498.887-XX); Sonia Regina Pires Bastos (XXX.937.037-XX).

13.1. Ministros presentes: Vital do Rêgo (Presidente), Augusto Nardes (Relator), Aroldo Cedraz e Antonio Anastasia.
13.2. Ministro-Substituto presente: Marcos Bemquerer Costa.

AUGUSTO NARDES

Trata-se de atos de concessão de pensão civil, submetidos pela Fundação Nacional de Saúde, para fins de registro, à apreciação do Tribunal de Contas da União (TCU) , de acordo com o art. 71, inciso III, da Constituição Federal. 
2.	Transcrevo a seguir com os ajustes de forma que julgo cabíveis, a derradeira instrução da então Secretaria de Fiscalização de Integridade de Atos e Pagamentos de Pessoal e de Benefícios Sociais (Sefip) , cujo encaminhamento contou com a anuência dos dirigentes da unidade técnica e do Ministério Público junto ao TCU (peças 19 a 21) :
 "INTRODUÇÃO
1. Trata-se de atos iniciais de pensão civil, submetidos, para fins de registro, à apreciação do Tribunal de Contas da União (TCU) , de acordo com o art. 71, inciso III, da Constituição Federal.  Os atos foram cadastrados e disponibilizados ao TCU por intermédio do Sistema e-Pessoal, na forma do art. 2º e 4º da Instrução Normativa TCU 78/2018.
EXAME TÉCNICO
2. Exame prévio desta Unidade, após a aplicação de críticas eletrônicas, propôs considerar legais os atos em tela (peças 9-10) .
3. Nada obstante, o MPTCU, em seu parecer (peça 10) , opinou pela ilegalidade da pensão civil instituída por Sergio Pinto da Mota (peça 3) , uma vez que o ato não incluiu, em seus fundamentos, a EC 70/2012, vigente na data da concessão, e tampouco o benefício vem sendo reajustada pela regra da paridade, contrariando a jurisprudência do TCU (Acórdão 2553/2013-TCU-Plenário, Relatora: Ministra Ana Arraes) . 
4. Ressaltou ainda, com relação aos atos de Ronaldo Grain Fernandes (peça 4) e de José Pereira da Cunha (peça 6) , que o campo 'Forma de reajuste dos proventos' foi preenchido de forma equivocada como 'Sem paridade', sendo que, nos dois os casos, as pensões foram instituídas antes da data de vigência da EC 41/2003, quando a única forma de reajuste dos proventos era pela paridade com a remuneração dos servidores ativos.
5. Tendo em vista a manifestação do MPTCU, o relator determinou o retorno dos autos à Sefip para que, no caso de haver concordância, fosse revisado o encaminhamento proposto anteriormente (peça 11) .
6. De fato, assiste razão ao MPTCU em suas colocações. 
7. Esta Corte de Contas, ao apreciar a representação acerca do 'estudo sobre a existência ou não de paridade com a remuneração do servidor ativo das pensões decorrentes de aposentadorias concedidas anteriormente à Emenda Constitucional - EC 41/2003, bem assim daquelas decorrentes das aposentadorias concedidas com base no art. 3º da mencionada emenda constitucional', prolatou o Acórdão 2553/2013-TCU-Plenário, que decidiu, entre outras medidas, formular as seguintes orientações às unidades jurisdicionadas: 
9.2. orientar os órgãos e entidades da Administração Pública Federal a observar as seguintes diretrizes na concessão de pensão: 
 (...) 
9.2.3. constituem exceção à regra e continuam gozando do benefício de paridade (regra de exceção a partir da edição da Emenda Constitucional 41/2003) as pensões civis originadas por óbitos ocorridos a partir de 1º/1/2004 e que sejam decorrentes de: 
 (...) 
9.2.3.2. aposentadorias por invalidez, para servidores que tenham ingressado no serviço público até 31/12/2003, com base no parágrafo único do art. 6.º-A da Emenda Constitucional 41/2003, incluído pela Emenda Constitucional 70/2012, observados os efeitos financeiros estipulados no art. 2º da EC 70/2012.
8. Assim, cabe considerar ilegal a pensão civil instituída por Sergio Pinto da Mota, com determinação à origem para que emita novo ato contendo a correção do fundamento legal e da forma de cálculo do benefício pensional, de modo a contemplar a EC 70/2012. 
9. No que tange às concessões instituídas por Ronaldo Grain Fernandes e José Pereira da Cunha, uma vez que os benefícios estão sendo pagos corretamente, pela paridade, cabe determinar à Sefip que proceda à correção do campo 'Forma de reajuste dos proventos', para que passe a constar 'Com Paridade' nos correspondentes atos.
10. Quanto aos demais atos, considerando que não foram identificadas irregularidades, cabe considerá-los legais.
CONCLUSÃO
11. Pelas razões expostas, cabe considerar ilegal a pensão civil instituída por Sergio Pinto da Mota, com determinação à origem para que emita novo ato contendo a correção do fundamento legal e da forma de cálculo do benefício pensional, de modo a contemplar a EC 70/2012.
12. Ademais, cabe considerar legais os demais atos e determinar à Sefip que promova a correção dos atos de pensão instituídas por Ronaldo Grain Fernandes e José Pereira da Cunha, para que passe a constar 'Com Paridade' no campo 'Forma de reajuste dos proventos'.
PROPOSTA DE ENCAMINHAMENTO
13. Ante o exposto, com fundamento no art. 71, inciso III, da Constituição Federal, no art. 1º, inciso V, e art. 39, incisos I e II, da Lei 8.443/1992, no art. 260 do Regimento Interno do Tribunal de Contas da União, propõe-se: 
13.1. considerar LEGAIS e conceder o registro dos atos iniciais de pensão civil dos instituidores LEDUINA RODRIGUES LAVOR SILVEIRA, JOSE PEREIRA DA CUNHA, JOEL BASTOS e RONALDO GRAIN FERNANDES;
13.2. considerar ILEGAL e recusar o registro do ato inicial de pensão civil do instituidor SERGIO PINTO DA MOTA;
13.3. com fulcro no art. 262, caput, do Regimento Interno deste Tribunal, determinar à Fundação Nacional de Saúde que: 
13.3.1. faça cessar todo e qualquer pagamento relativo ao ato impugnado no prazo máximo de quinze dias, contados da ciência da decisão deste Tribunal, sob pena de ressarcimento das quantias pagas após essa data pelo responsável;
13.3.2. dispense a devolução dos valores indevidamente recebidos de boa-fé até a data da ciência do órgão/entidade, do acórdão que vier a ser proferido, com base no Enunciado 106 da Súmula da Jurisprudência do TCU;
13.3.3. dê ciência, no prazo de quinze dias, contados da notificação, do inteiro teor desta deliberação aos pensionistas, alertando-os de que o efeito suspensivo proveniente da interposição de eventuais recursos junto ao TCU não os exime da devolução dos valores percebidos indevidamente, caso o recurso não seja provido;
13.3.4. no prazo de trinta dias, contados da ciência da decisão, envie a este Tribunal documentos comprobatórios de que os interessados estão cientes do julgamento deste Tribunal.
13.3.5. emita novo ato, livre da irregularidade ora apontada, em substituição ao ato do instituidor SERGIO PINTO DA MOTA, submetendo-o à nova apreciação por este Tribunal, na forma do artigo 260, caput, também do Regimento;
13.4. determinar à Sefip que proceda à correção do campo 'Forma de reajuste dos proventos' para fazer constar 'Com Paridade', nos atos de Ronaldo Grain Fernandes e José Pereira da Cunha."
	É o relatório.

não há.

Procurador Júlio Marcelo de Oliveira.

PESSOAL. CONCESSÕES DE PENSÃO CIVIL. UM DOS ATOS COM ILEGALIDADE, POR NÃO TER INCLUÍDO EM SEUS FUNDAMENTOS A EC 70/2012, VIGENTE NA DATA DA CONCESSÃO. BENEFÍCIO NÃO REAJUSTADO PELA REGRA DA PARIDADE. LEGALIDADE DOS DEMAIS ATOS.

PENSÃO CIVIL (PCIV)

Unidade de Auditoria Especializada em Pessoal (AudPessoal).

Em exame neste processo cinco atos consolidados de pensão civil, oriundos da Fundação Nacional de Saúde, submetidos à apreciação do Tribunal de Contas da União (TCU) para fim de registro, nos termos do art. 71, inciso III, da Constituição Federal.
2.	A então Secretaria de Fiscalização de Integridade de Atos e Pagamentos de Pessoal e de Benefícios Sociais (Sefip) propôs, em sua análise inicial, considerar legais os atos sob exame. Considerando, no entanto, ponderações efetuadas no parecer do representante do Ministério Público junto ao TCU (MPTCU) , retornei os autos à unidade técnica para nova avaliação de um dos atos. 
3.	Após a referida reavaliação, a unidade técnica deu razão ao MPTCU, conforme trecho a seguir, extraído de sua instrução, concluindo, por esse motivo, pela ilegalidade do ato de Sergio Pinto da Mota e legalidade dos demais atos:
"7. Esta Corte de Contas, ao apreciar a representação acerca do 'estudo sobre a existência ou não de paridade com a remuneração do servidor ativo das pensões decorrentes de aposentadorias concedidas anteriormente à Emenda Constitucional - EC 41/2003, bem assim daquelas decorrentes das aposentadorias concedidas com base no art. 3º da mencionada emenda constitucional', prolatou o Acórdão 2553/2013-TCU-Plenário, que decidiu, entre outras medidas, formular as seguintes orientações às unidades jurisdicionadas: 
9.2. orientar os órgãos e entidades da Administração Pública Federal a observar as seguintes diretrizes na concessão de pensão: 
 (...) 
9.2.3. constituem exceção à regra e continuam gozando do benefício de paridade (regra de exceção a partir da edição da Emenda Constitucional 41/2003) as pensões civis originadas por óbitos ocorridos a partir de 1º/1/2004 e que sejam decorrentes de: 
 (...) 
9.2.3.2. aposentadorias por invalidez, para servidores que tenham ingressado no serviço público até 31/12/2003, com base no parágrafo único do art. 6.º-A da Emenda Constitucional 41/2003, incluído pela Emenda Constitucional 70/2012, observados os efeitos financeiros estipulados no art. 2º da EC 70/2012.
8. Assim, cabe considerar ilegal a pensão civil instituída por Sergio Pinto da Mota, com determinação à origem para que emita novo ato contendo a correção do fundamento legal e da forma de cálculo do benefício pensional, de modo a contemplar a EC 70/2012." 
4.	Resumidos brevemente os fatos, manifesto minha concordância com a proposta formulada na derradeira instrução da unidade técnica, endossada pelo MPTCU, e adoto seus fundamentos como razões de decidir. 
5.	De fato deve ser considerado ilegal o ato de pensão civil, instituída por Sergio Pinto da Mota, uma vez que o ato não incluiu, em seus fundamentos, a regra de exceção da EC 70/2012, vigente na data da concessão, ou seja, o benefício vem sendo reajustado indevidamente pela regra da paridade, não obstante tratar-se de pensão originada de óbito ocorrido após 1º/1/2004 e decorrente de aposentadoria por invalidez concedida com base com base no parágrafo único do art. 6.º-A da Emenda Constitucional 41/2003, incluído pela Emenda Constitucional 70/2012. Além disso, trata-se, o instituidor, de servidor ingressado no serviço público antes 31/12/2003.  
6.	No que diz respeito às concessões instituídas por Ronaldo Grain Fernandes e José Pereira da Cunha, como os benefícios estão sendo pagos corretamente, pela paridade, cabe apenas solicitar à Unidade de Auditoria Especializada em Pessoal que proceda à correção do campo "Forma de reajuste dos proventos", para que passe a constar "Com Paridade" nos correspondentes atos.
	Ante o exposto, voto no sentido de que este Colegiado adote a deliberação que ora submeto à apreciação.
TCU, Sala das Sessões Ministro Luciano Brandão Alves de Souza, em 7 de fevereiro de 2023.
Ministro JOÃO AUGUSTO RIBEIRO NARDES 
Relator